臺灣臺南地方法院民事判決　九十一年度訴字第一二六九號
　　原　　　告　南賓企業有限公司
　　法定代理人　乙○○
　　訴訟代理人　甲○○
　　法定代理人　丙○○
右當事人間請求返還不當得利等事件，本院判決如左：
    主      文
被告應給付原告新臺幣肆佰肆拾柒萬仟元，及其中新臺幣佰肆拾萬仟元，自
民國九十一年六月十二日起，其中新臺幣伍拾萬元自民國八十九年三月二十一日起，
其中新臺幣伍拾肆萬元自民國八十九年六月一日起，均至清償日止，按週年利率百分
之五計算之利息。
訴訟費用由被告負擔。
本判決於原告以新臺幣壹佰肆拾玖萬壹仟元供擔保後，得假執行。
    事實及理由
一、程序方面：
    本件被告未於言詞辯論期日到場，核無民事訴訟法第三百八十六條所列各款情形
    ，爰依原告之聲請，由其一造辯論而為判決。
二、原告主張：
  (一)依租賃關係終止後之法律關係，請求返還押租金暨溢付租金，合計共佰肆拾
    萬仟元部分：
    1.被告於八十九年十一月及九十年一月間先後將其所建造公寓建物各四戶、二十
      戶，經所有權人同意，以租金每月各新臺幣（下同）肆萬陸仟元、貳拾伍萬元
      出租予原告，押租金各為玖萬貳仟元、伍拾萬元，約定租期分別自八十九年十
      一月十六日起至九十年十一月十五日、自九十年一月二十日起至九十一年一月
      十九日止，均為一年，並簽有不動產租賃契約書，原告並已將押租金及各半年
      及一年份之租金一次各簽發支票七紙、支票十四紙交付與被告。惟至九十年三
      月中旬時，經上開建物所有權人尋來收租，表示並未收到租金，始知被告並未
      交付租金與屋主，嗣經三方合意，由上開屋主逕與原告訂立租約，期間自九十
      年四月起算，並終止與被告間之租約，被告亦同意返還原告押租金及自九十年
      四月起預付之租金壹拾萬捌仟元及貳佰柒拾伍萬元，合計貳佰捌拾捌萬捌仟
      元。
  　2.被告於八十九年四月間分別將公寓十五戶及四戶出租原告，押租金約定為拾
      肆萬伍仟元、壹拾萬元，原告均以支票交付押租金，此租約亦已分別於九十年
      四月、九十一年三月到期，依約自得請求被告返還押租金合計肆拾肆萬伍仟元
      。又原告復於九十年五月起以月租伍萬元、押租金壹拾萬元向被告承租臺南市
      ○○街九號三樓，作為辦公處所，並以支票十三紙一次付清租金及押租金，該
      租約亦於九十一年四月屆期，依約原告自得請求返還押租金。上開總計被告應
      返還原告押租金伍拾肆萬伍仟元。
  (二)依據契約解除後之法律關係，請求返還購屋定金，合計壹佰零肆萬元部分：
    1.按所謂不能給付，係指依社會觀念，其給付屬不能者而言。又債務人是否給付
      不能，以事實審法院最後言詞辯論終結時為準，如事實審法院最後言詞辯論終
      結時，債務人處於給付不能之狀態，縱其不能情形，將來或可除去，仍難謂非
      給付不能（最高法院七十五年臺上字第二二七一號判決參照），而不動產被查
      封者，依修正登記土地登記規則第一百二十八條規定，在法院撤銷查封前，登
      記機關不准申請移轉登記，故就債務人而言，在查封撤銷前就其所土地已喪失
      處分之權有，即應處於給付不能之狀態。
    2.原告於八十九年三月十七日、四月十七日先後與被告訂立買賣契約，買受其所
      建造門牌號碼為長榮路一段二二七號公寓建物各十四、二十七戶，有買賣契約
      書四件可稽，前者付定金伍拾萬元，後者則付定金伍拾肆萬元，亦有付款簽收
      單二紙可稽，詎上開建物全部於九十年五月四日遭本院執行處以九十年度執全
      字第一四四一號、九十年五月十四日以九十年度執全字第一六二三號、九十年
      五月二十四日以九十年度執全字第一六九○號、九十年七月十八日以九十年度
      執全字第二六一三號、九十一年一月二十四日以九十一年度執全字第一七九號
      、九十一年一月二十四日以九十一年度執全字第一九七號查封在案，迄今尚未
      撤銷，系爭買賣契約已處於給付不能之狀態。依民法第二百二十六條、第二百
      五十六條之規定，原告自有權解除契約，茲併以起訴狀送達之日，作為解除契
      約之意思表示。契約既經解除，與契約自始不成立生同一之結果，故因契約所
      生之債權債務，溯及自始全然消滅，其已由被告所受領之定金壹佰零肆萬元，
      依法第二百五十九條第一款之規定自應返還，並附加自受領時（前者付款支票
      係八十九年三月廿一日兌現，後者係八十九年六月一日兌現）之利息償還之。
  (三)為此分別依租賃契約終止、買賣契約解除後及不當得利之法律關係，請求被告應
    給付原告本金及利息等語。並聲明：被告應給付原告肆佰肆拾柒萬仟元，及其
    中佰肆拾萬仟元，自起訴狀繕本送達翌日起，其中伍拾萬元自八十九年三
    月二十一日起，其中伍拾肆萬元自八十九年六月一日起，均至清償日止，按週年
    利率百分之五計算之利息。並請准原告為被告供擔保後宣告假執行。
三、被告未於言詞辯論期日到場，亦未提出書狀作何聲明或陳述。
四、得心證之理由：
  (一)原告主張之事實，業據原告提出不動產租賃契約書七份、不動產買賣契約書四份
    、轉帳傳票二張及應付憑單八紙、付款簽回單一張及付款簽收單三紙、支票二十
    一張、本院九十年度執全自第一四四一號公告二份為證，核屬相符，復經證人蔡
    政良證稱：「其於八十九年八月起至九十年四月止任職於被告公司，初始擔任業
    務處主任，隔年三月晉升為業務處副處長，負責被告所有餘屋租賃及買賣之行銷
    事宜，被告於九十年二月間發生財務危機後，便由其處理租賃物問題，被告於八
    十九年四月及九十年五月間有出租十五戶及四戶房屋予原告，但租賃期間屆滿後
    ，並未返還押租金給原告，另於八十九年十一月及九十年一月間，被告將二十四
    戶房屋租給原告，但財物出狀況後，租金並未退還原告，其便從中協助原告找出
    二十四戶房屋原所有人與被告簽訂新的租賃契約，至於當初被告先給付之租金，
    原告亦未返還。」等語，且被告經合法通知，未於言詞辯論期日到場爭執，復未
    提出任何書狀或證據資料以供本院審酌，依上開調查之證據，自堪信原告主張為
    真實。
  (二)從而，原告分別依租賃契約終止、買賣契約解除後及不當得利之法律關係，於本
    金部分請求被告應給付原告肆佰肆拾柒萬仟元，即有理由，應予准許。就利息
    請求部分，按契約解除時，當事人雙方回復原狀之義務，受領之給付為金錢者，
    應附加自受領時起之利息償還之；另按給付無確定期限者，債務人於債權人得請
    求給付時，經其催告而未為給付，自受催告時起，負遲延責任，其經債權人起訴
    而送達訴狀，或依督促程序送達支付命令，或為其他相類之行為者，與催告有同
    一之效力；且遲延之債務，以支付金錢為標的者，債權人得請求依法定利率計算
    之遲延利息；又應付利息之債務，其利率未經約定，亦無法律可據者，週年利率
    為百分之五，民法第二百五十九條第二款、第二百二十九條第二項、第二百三十
    三條本文、第二百零三條分別定有明文。就本金佰肆拾萬仟元部分，本件
    原告起訴狀送達被告之日為九十年六月十一日，且兩造間未就遲延利息之利率另
    有約定，因此原告此處請求自起訴狀繕本送達翌日即九十年六月十二日起至清償
    日止，就本金伍拾萬元部分自受領時即八十九年三月二十一日起，本金伍拾肆萬
    元部分自受領時即八十九年六月一日起，均至清償日止，按週年利率百分之五計
    算之利息，為有理由，亦予准許。另原告陳明願供擔保聲請宣告假執行，爰酌定
    相當擔保金額，准予宣告假執行。
五、結論：本件原告之訴為有理由，依民事訴訟法第三百八十五條第一項前段、第七
    十八條、第三百九十條第二項，判決如主文。
中　　　華　　　民　　　國　　九十一　　年　　　八　　　月　　十六　　日
                      臺灣臺南地方法院民事第三庭
~B審判長法官  吳森豐
~B    法  官  李杭倫
~B    法  官  李東柏
右為正本係照原本作成
如對本判決上訴，須於判決送達後廿日內向本院提出上訴狀
中　　　華　　　民　　　國　　九十一　　年　　　八　　　月　　十六　　日
~B法院書記官　陳靜娟
